【裁判字號】    98,簡上,221
【裁判日期】    990331
【裁判案由】    返還合夥出資
【裁判全文】
臺灣板橋地方法院民事判決             98年度簡上字第221號
上  訴  人  丁○○
訴訟代理人  沈孟賢律師
被上訴人    丙○○
訴訟代理人  蔡慧玲律師
            洪志青律師
            李子聿律師
上列當事人間請求返還合夥出資事件，上訴人對於中華民國98年
10月8日臺灣板橋地方法院板橋簡易庭98年板簡字第1830號第一
審判決提起上訴，經本院於99年3月10日言詞辯論終結，判決如
下：
    主  文
上訴駁回。
第二審訴訟費用上訴人負擔。
    事  實
壹、上訴人方面：
一、聲明：
  (一)原判決廢棄。
  (二)前開廢棄部分，貝上訴人應給付上訴人新臺幣（下同）50萬
    元，及自民國83年8月16日起至清償日止，按年息百分之5計
    算之利息。
  (三)第一、二審訴訟費用由被上訴人負擔。
二、陳述：除與原判決記載相同者，茲引用之外，並補稱：
    上訴人自始係依據合夥契約之法律關係，即系爭「投資武漢
    雜技團協議書」第4條之約定，請求被上訴人返還50萬元投
    資款，被上訴人所為清償及消滅時效之抗辯均不足採，理由
    如下：
  (一)關於被上訴人抗辯其已清償系爭投資協議書所載本金50萬元
    及紅利40萬元共計90萬元乙節：
  1.債務清償之事實，應由被上訴人負舉證之責任，此觀民事訴
    訟法第277條之規定自明，若被上訴人主張其有於83年3月31
    日給付上訴人90萬元，被上訴人應負舉證之責，且其必然可
    以提出上訴人簽收90萬元之收據或其他證明債務已經清償之
    文件，若無法提出，即可證明被上訴人關此之答辯純屬虛構
    。被上訴人昔日擔任公司財務人員，倘若有於83年3月31 日
    給付上訴人90萬元，這麼大筆之金錢，一定會要求上訴人簽
    收，也必然可以提出資金來源證明，被上訴人既然提不出簽
    收文件，就可證明所辯並非事實。
  2.依常理而言，倘若被上訴人已經依據系爭投資協議書清償90
    萬元之本金加紅利，其必然會要求上訴人返還「被上訴人所
    簽發之投資本金收據原本」，但是該「被上訴人所簽發之投
    資本金收據原本」卻仍為上訴人持有，其理安在？此足證被
    上訴人關此之答辯確為不實。
  3.系爭「大陸武漢雜技團來台演出事宜已虧損嚴重」此為兩造
    所不爭執事項，證人乙○○○亦證稱「我女兒在武漢雜技團
    上班，大學剛畢業。這個投資是賠錢的」等語。若此，被上
    訴人何來金錢預付上開90萬元本金加紅利？倘若被上訴人有
    於83年3月31日給付上訴人90萬元（本金50萬元加預付紅利
    40萬元），因為本投資案賠錢，其事後必然會依據系爭投資
    協議書第4條約定「乙方多付之紅利應由甲方退回」，要求
    上訴人返還預付之40萬元紅利，試問，被上訴人有無向上訴
    人索還？若無，即可推知被上訴人關此之答辯不實。
  4.被上訴人辯稱40萬元是定額紅利，換算之下年利率高達240
    ％，投資報酬率過高與常理不符：承前所述，被上訴人自知
    「大陸武漢雜技團來台演出事宜虧損嚴重」，卻又未向上訴
    人索還預付紅利40萬元乙節，明顯悖於常理，旋又誆稱：「
    上訴人第一次投資的50萬元，定額紅利就是40萬元，所以沒
    有結算投資報酬率之必要」云云。惟查，倘若被上訴人上開
    所辯可信，上訴人於82年12月4日交付投資款新台幣50萬元
    ，不到4個月後即83年3月31日就可以回收紅利40萬元，換算
    之下年利率高達240％，比當年銀行利率高出數十倍，是否
    可能？若此，被上訴人何不向銀行借款來投資武漢雜技團較
    為輕鬆？由此可知，被上訴人上開所辯純屬無稽，不足採信
    。
  5.證人乙○○○已於鈞院自承並未看見被上訴人交付於83年3
    月31日給付上訴人90萬元（本金50萬元加預付紅利40萬元）
    ，被上訴人就如此鉅款既無法提出收據證明，也沒有提領現
    金之證據，顯見被上訴人並未交付上開90萬元甚明。
  6.再根據上訴人於原審提出之證物7台北地院刑事判決所載，
    被上訴人明知系爭「大陸武漢雜技團來台演出事宜已虧損嚴
    重」，仍於「八十三年八、九月間以投資武漢雜技團之表演
    有利可獲，對外招募資金，致黃張巧娟、陳月娥等人誤信投
    資」。既然「大陸武漢雜技團來台演出事宜已虧損嚴重」，
    被上訴人還持續於83年8、9月間誘騙訴外人黃張巧娟、陳月
    娥等人投資，怎麼可能會有錢在83年3月31日給付上訴人90
    萬元（本金50萬元加預付紅利40萬元）？被上訴人所辯顯然
    不符常理。
  7.綜上，被上訴人確實沒有於83年3月31日給付上訴人90萬元
    （本金50萬元加預付紅利40萬元）。
  (二)關於上訴人系爭50萬元投資款返還請求權是否已罹於時效之
    抗辯：
    原審判決認定上訴人請求權之時效應自83年3月31日起算，
    故已罹於15年消滅時效云云，固非無見。惟查，上訴人請求
    權依據係系爭「投資武漢雜技團協議書」第4條約定，請求
    權消滅時效自應從83年8月15日起算，理由如下：
  1.同一份協議書中，可能有數個不同之請求權，不同請求權之
    時效起算點未必相同，應視各個請求權得行使之時間而定。
    上訴人自始均主張，上訴人係依據系爭「投資武漢雜技團協
    議書」第4條約定：「……假若本案結算虧本未有盈餘收入
    ，則乙方保障甲方的投資本金歸還」，請求被上訴人於結算
    後保障投資本金50萬元歸還，當然應該要等到「本案結算」
    才能行使該項權利，而兩造約定結案日期為83年8月15日，
    請求權時效當然要從結案日起算才是。
  2.至於系爭投資武漢雜技團協議書第3條雖約定：「……乙方
    同意……於3月31日將第一次投資本金50萬和紅利40萬交予
    甲方。」然查，上開協議書第3條請求權之內容為「甲方得
    向乙方請求90萬元」，與協議書第4條之請求權內容「甲方
    得向乙方請求50萬元」根本不同，請求權得行使的時間也不
    相一致，因此，根本不可混為一談，兩個根本不是相同之請
    求權，其時效起算點自有不同。此外，由系爭協議書第4條
    中規定有紅利計算方式，亦可看協議書第3條與第4條係不同
    之請求權甚明。
  3.綜上，上訴人所主張之請求權，係依據系爭「投資武漢雜技
    團協議書」第4條之約定，請求被上訴人「保障投資本金歸
    還」，時效應自結案日即83年8月15日起算，故並未逾15年
    時效期間。
貳、被上訴人方面：
一、聲明：求為判決駁回上訴。
二、陳述：除與原判決記載相同者茲引用之外，並補稱：
  (一)被上訴人業已依據協議書第3條之約定，於清償期即83年3月
    31日給付上訴人投資本金50萬及紅利40萬共計90萬元，此業
    據證人即被上訴人之母乙○○○於鈞院證述屬實。
  (二)上訴人請求返還50萬元投資款，並無協議書第4條約定內容
    之適用：
    依據協議書第3條及第4條之約定，就投資報酬率分別因第一
    次投資本金與第二次投資有所不同，分別適用第3條與第4條
    ，第3條是固定報酬率，第4條則有第二次投資款時，才有不
    同的結算方式。是以，依據上開協議內容，本件第一次投資
    款本金50萬元係在82年12月4日交付，償還本金及紅利之日
    期明定於第3條約定之83年3月31日，且是以固定投資報酬率
    80%計算結果為40萬紅利歸上訴人所有。至於第二次投資款
    50萬元要視投資環境再另約付之，如有第二次投資款50萬元
    時，雙方才有再依照協議書第4行及第4條約定於83年8月15
    日進行結算本案投資報酬率之必要，本件既無第二次50 萬
    元之投資款，自無該協議第4條約定之適用，上訴人依據該
    第4條請求返還50萬元投資款，應無理由。
  (三)退步言，縱鈞院認定被上訴人尚未清償系爭50萬元投資款，
    則因該50萬元之請求權消滅時效期間起算日係自83年3月31
    日起算，故上訴人遲至98年6月23日始起訴請求被上訴人返
    還，顯已罹於15年之時效，被上訴人爰依民法第144條之規
    定，自得拒絕返還，其理由如下：
  1.依據協議書第3條約定：「本案預計投資報酬率為92%。乙方
    (即被上訴人)同意以80%投資報酬率支付甲方(即上訴人) 。
    並於3月31日將第一次投資本金50萬元和紅利40萬元交付予
    甲方(上訴人)」，復依據第4條約定：「假若本案結算投資
    報酬率低於百分之五十，乙方(被上訴人)同意保障甲方(上
    訴人)50%之紅利回收。乙方(被上訴人)多付之紅利應由甲方
    (上訴人)退回。……假若本案結算虧本未有盈餘收入，則乙
    方(被上訴人)保障甲方(上訴人)的投資本金歸還。」，再依
  2.依據協議書依據上開協議內容，本件第一次投資款本金50萬
    元係在82年12月4日交付，償還本金及紅利之日期明定於第3
    條約定之83年3月31日，縱鈞院如認為被上訴人並未清償該
    50萬元投資款，則因該清償日期已明定為83年3月31日，故
    有關消滅時效之起算日自應以該日起算，是上訴人陳稱協議
    書第3條及第4條之本金50萬元請求權內容為不相同，並認為
    協議書第4條之本金50萬元應自83年8月15 日起算云云，顯
    屬無稽。
  3.從而，本案上訴人既係請求本金50萬元之部份，其清償期並
    已約定83年3月31日，至為甚明，則依據民法第128條及最高
    法院29年上字第1489號判例，本件請求權自應由83年3月31
    日起算，惟上訴人遲至98年6月23日始向被上訴人起訴請求
    ，顯已逾15年消滅時效期間，被上訴人自得依法拒絕上訴人
    之請求。
參、兩造所不爭執之事實：
一、被上訴人於82年間邀上訴人投資大陸武漢雜技團來台演出，
    兩造簽定「投資武漢雜技團協議書」，約定由上訴人分二次
    共計投資100萬元；第一次先於82年12月4日交付被上訴人50
    萬元投資款，第二次投資款則視投資環境再另約付之。為確
    保上訴人之投資利益，該投資案並由被上訴人之母親乙○○
    ○為連帶保證人。
二、上訴人於82年12月4日交付第一次投資款50萬元予被上訴人
    後，因大陸武漢雜技團來台演出事宜發生虧損，故上訴人並
    未再交付第二次投資款50萬元。
三、依據系爭協議書第3條約定，該投資案預計投資報酬率為92%
    ，被上訴人同意以80%投資報酬率支付上訴人。並於83年3月
    31日將第一次投資本金50萬元和紅利40萬元交付予上訴人。
    第4條亦約定：若本案結算投資報酬率低於50%被上訴人同意
    保障50%之紅利回收。被上訴人多付之紅利應由上訴人退回
    。……假若本案結算虧本未有盈餘收入，則被上訴人保障上
    訴人的投資本金歸還。
四、依協議書第4行之記載，兩造約定該投資案之結案時間為83
    年8 月15日。
五、上訴人於98年6月23日提起本件返還50萬元投資款之前，並
    未曾就該投資款起訴向被上訴人請求返還。
肆、兩造爭執之要旨：
一、被上訴人是否已經清償系爭協議書所載本金50萬元？（上訴
    人依據協議書第4條請求，被上訴人則認為本件應該是依照
    協議書的第3條而無第4條的適用。）
二、承上所述，如被上訴人尚未清償該50萬元，則上訴人依據系
    爭協議書的第4條請求50萬元，其時效消滅的起算點為何？
    （上訴人主張自83年8月15日起算，被上訴人主張本件並無
    第4條請求權存在，依照合約第3條本金與紅利應該在83年3
    月31日清償，由證人乙○○○的證詞，上開款項已經清償了
    ，即使未清償請求權基礎也應該自83年3月31日來計算時效
    而本件也已經罹於時效。）
伍、法院之判斷：
甲、被上訴人抗辯已依協議書第3條約定，於83年3月31日清償上
    訴人50萬元投資款，並不足採信，其理由如下：
一、按當事人主張有利於己之事實者，就其事實有舉證之責任，
    民事訴訟法第277條前段定有明文；民事訴訟如係由原告主
    張權利者，應先由原告負舉證之責，若原告先不能舉證，以
    證實自己主張之事實為真實，則被告就其抗辯事實即令不能
    舉證，或其所舉證據尚有疵累，亦應駁回原告之請求，有最
    高法院17年上字第917號判例要旨可參。又依主張法律關係
    存在之當事人，須就該法律關係發生所須具備之特別要件，
    負舉證之責任。而此特別要件之具備，苟能證明間接事實並
    據此推認要件事實雖無不可，並不以直接證明者為限，惟此
    經證明之間接事實與要件事實間，須依經驗法則足以推認其
    因果關係存在者，始克當之。倘負舉證責任之一方所證明之
    間接事實，尚不足以推認要件事實，縱不負舉證責任之一方
    就其主張之事實不能證明或陳述不明、或其舉證猶有疵累，
    仍難認負舉證責任之一方已盡其舉證責任，自不得為其有利
    之認定（最高法院91年台上字第1613號判決要旨參照）。
二、本件被上訴人抗辯業已於83年3月31日依約將投資款50萬元
    返還上訴人之事實，無非以業經證人即被上訴人之母親乙○
    ○○於本院證述明確，為其舉證方法。惟查：證人乙○○○
    雖於本院證稱其女兒即被上訴人曾以打電話之方式告知有將
    50萬元本金及40萬元紅利返還上訴人之夫甲○○，詳細時間
    則不記得了，甲○○亦有告知有拿到90萬元等情（見本院卷
    第39頁至第41頁99年1月15日準備程序筆錄），然證人甲○
    ○卻於本院證稱83年3月31日，被上訴人並未依約清償50 萬
    元投資本金及40萬元紅利（見本院卷第25頁至第26頁98年12
    月16日準備程序筆錄），故證人乙○○○所證情節與甲○○
    所述不符，已有可疑；況其所述內容僅係聽聞被上訴人或甲
    ○○告知轉述而已，並未親眼見聞被上訴人清償系爭50萬元
    投資款之事實，故自不能遽予採信；又被上訴人並無提出任
    何匯款或清償貨款之單據，此與一般債務人於清償債務時，
    均有簽收紀錄或取回單據之社會經驗法則不合，故證人乙○
    ○○所證述有關被上訴人依約清償90萬元一節（本金50萬元
    及紅利40萬元），並不足採信。
三、綜上所述，被上訴人抗辯業已依據協議書第3條之約定，於
    83年3月31日清償上訴人50萬元本金一節，所辯並無理由。
乙、上訴人對於被上訴人就前開協議書第3條所定50萬元投資款
    請求返還之消滅時效期間，應自83年3月31日而非自83年8月
    16日起算，其理由如下：
一、按請求權除法律別有規定者外，因15年間不行使而消滅；消
    滅時效，自請求權可行使時起算；時效完成後，債務人得拒
    絕給付；民法第125條、第128條前段、第144條第1項，分別
    定有明文。是以請求權定有清償期者，自期限屆滿時起即可
    行使，其消滅時效應自期限屆滿時起算。
二、被上訴人於82年間邀上訴人投資武漢雜技團來台演出，兩造
    簽定「投資武漢雜技團協議書」，約定由上訴人分二次共計
    投資100萬元；第一次先於82年12月4日交付被上訴人50 萬
    元投資款，第二次投資款則視投資環境再另約付之。上訴人
    僅於82年12月4日交付第一次投資款50萬元予被上訴人，因
    大陸武漢雜技團來台演出事宜發生虧損，故上訴人並未再交
    付第二次投資款，此為兩造所不爭之事實，且上訴人上開50
    萬元之投資款，被上訴人並不能證明業已清償，則依據系爭
    協議書第3條之約定，該投資案預計投資報酬率為92%，被上
    訴人同意以80%投資報酬率支付上訴人。並於83年3月31日將
    第一次投資本金50萬元和紅利40萬元交付予上訴人（見原審
    98 年度司板簡調字第276號卷第10頁），則系爭50萬元之投
    資款之返還，顯為定有清償期之給付，故其消滅時效期間應
    自83年3月31日起算，而非留待兩造結案後始行使甚明，上
    訴人既自該日起即可請求被上訴人返還，故上訴人就系爭協
    議書第3條所定之50萬元投資款返還請求權之消滅時效期間
    ，應自約定之83年3月31日而非自83年8月16日結案時起算。
三、上訴人於原審及本院，自始即主張同一份協議書中有數個不
    同之請求權，亦即協議書第3條與第4條係不同之請求權，其
    於本件訴訟係基於協議書第4條請求被上訴人返還投資款，
    並非依協議書第3條請求返還；從而，被上訴人前開就系爭
    協議書第3條之清償及時效所為之抗辯，因與上訴人所依據
    之協議書第4條規定無涉，故與判決之結果無關，本院自毋
    庸再予以審酌，附此敘明。
丙、系爭協議書第4條所定保障50萬元投資款之返還請求權，上
    訴人不能證明有交付該投資款之事實，故上訴人依協議書第
    4 條約定請求返還，自屬無據。其理由如下：
一、被上訴人於82年間邀上訴人投資武漢雜技團來台演出，兩造
    簽定「投資武漢雜技團協議書」，約定由上訴人分二次共計
    投資100萬元；第一次先於82年12月4日交付被上訴人50 萬
    元投資款，第二次投資款則視投資環境再另約付之，上訴人
    於82年12月4日交付第一次投資款50萬元予被上訴人後，因
    大陸武漢雜技團來台演出事宜發生虧損，故上訴人並未再交
    付第二次投資款50萬元，此為兩造所不爭之事實，並有協議
    書及付款收據影本可證。從而，上開約定共計100萬元之投
    資款：
  (一)其中第一次投資款50萬元，上訴人於82年12月4日給付後，
    有關其返還之日期依協議書第3條約定為83年3月31日，故屬
    定期性之給付，有關上訴人返還該部分50萬元投資款本金及
    其法定遲延利息之請求，應自83年3月31日起算，已如前述
    。
  (二)惟第二次投資款50萬元則並未約定給付日期，兩造約定須視
    元投資環境再另約付之，故屬不定期之給付。
二、查系爭協議書第4條共計有4項約定（見原審98年度司板簡調
    字第276號卷第10頁），分別為：
  (一)假若本案結算投資報酬率低於50%，乙方（被上訴人）同意
    保障甲方（上訴人）50%之紅利回收。乙方（被上訴人）多
    付之紅利應由甲方（上訴人）退回。
  (二)假若本案結算投資報酬率在50%--79%，乙方（被上訴人）則
    同意支付紅利80%。
  (三)假若本案結算投資報酬率高於80%則歸乙方（被上訴人）所
    有。
  (四)假若本案結算虧本未有盈餘收入，則乙方（被上訴人）保障
    甲方（上訴人）的投資本金歸還。
    綜觀上開條款第1項至第3項之規定，在規範兩造於約定之83
    年8月15日結案日時，如投資結果有不同比率之獲利盈餘，
    則由乙方（被上訴人）分別保障保障甲方（上訴人）50%或
    80% 不等紅利之獲償；反之，第4項則在規範兩造於上開結
    案日，如投資結果有侵蝕本金造成虧損並無盈餘之時，則乙
    方（被上訴人）保障甲方（上訴人）的投資本金歸還，而不
    得以虧損為由拒絕返還本金。從而，上開協議書第4條約定
    之紅利給付及本金歸還之保障，均係以83年8月15日結案日
    屆至後經結算投資獲有盈餘或受有虧損後之結果，故就第二
    次投資款50萬元本金之返還保障，係以經兩造結算虧損為前
    提，故為附有條件之法律行為，此與協議書第3條已定有確
    定返還第一次投資款50萬元之清償日者顯有不同，故協議書
    第4條所約定之紅利給付及50萬本金歸還之約定，當係指第
    二次投資款50萬本金及紅利甚明，上訴人因本件投資發生虧
    損故並未交付被上訴人第二次投資款50萬元，此為兩造所不
    爭之事實，故上訴人依據協議書第4條之約定，訴請被上訴
    人返還50萬元投資款，顯屬無稽。
三、綜上，上訴人依據協議書第4條之約定，請求上訴人返還50
    萬元投資款及自83年8月16日起至清償日止按年息百分之5計
    算之法定遲延利息，因上訴人並無交付該第二次之投資款50
    萬元，故顯無理由，不能准許。
陸、結論：
一、綜上所述，上訴人依據系爭協議書第4條之約定，請求被上
    訴人返還50萬元投資款，及自結案日翌日起即自83年8月16
    日起至清償日止按年息百分之5計算之法定遲延利息，因上
    訴人並未另行約定交付該第二次之50萬元投資款，故自不發
    生返還請求權，原審判決駁回上訴人之請求，其理由雖有不
    同，惟結論並無二致，仍應由本院維持原判決結果，上訴人
    上訴指摘原判不當，求予廢棄改判，為無理由，自應駁回上
    訴。
二、據上論結，本件上訴為無理由，依民事訴訟法第436條之1第
    3項、第449條第1項、第78條，判決如主文。
中    華    民    國    99    年    3    月    31    日
                  民事第一庭    審判長法  官  李世貴
                                      法  官  許瑞東
                                      法  官  黎文德
以上正本係照原本作成。
本判決不得上訴。
中    華    民    國    99    年    3    月    31    日
                                      書記官  趙彬

司法院資訊處製作；財團法人民間司法改革基金會備份。
